【裁判字號】    99,訴,1769
【裁判日期】    991104
【裁判案由】    考試
【裁判全文】
臺北高等行政法院判決
                                      99年度訴字第1769號
                                    99年10月28日辯論終結
原      告  甲○○
被      告  考選部
代  表  人  乙○○○○○○住同上
訴訟代理人  丁○○
            劉玉惠
            丙○○
上列當事人間考試事件，原告不服考試院中華民國99年8 月11日
99考台訴決字第116 號訴願決定，提起行政訴訟，本院判決如下
：
    主  文
原告之訴駁回。
訴訟費用由原告負擔。
    事實及理由
一、事實概要：
    原告參加民國（下同）99年專門職業及技術人員普通考試導
    遊人員考試華語導遊人員類科考試，總成績59.17 分，未達
    及格標準60分，致未獲及格。於試題疑義受理期間，對本項
    考試「觀光資源概要」科目第18題、第52題之公告答案提出
    疑義，經被告依試題疑義處理程序處理結果，決定維持原正
    確答案，並據以公告及於99年5 月3 日以選題三字第099310
    0255號書函復知原告。原告於收受考選部寄發之成績及結果
    通知書後( 下稱原處分) ，不服未獲及格，提起訴願，亦遭
    決定駁回，遂向本院提起行政訴訟。
二、本件原告主張：
  (一)按39年6 月韓戰爆發至43年中美始簽定共同防禦條約，故韓
    戰時，美國派艦支援韓戰，途經戰略要衝的臺灣，或有協防
    臺灣的意涵。但簽約數年後即47年823 ，美國依條約派艦運
    送8 英吋自走巨砲至金門前線參戰，從而奠定臺海勝基，方
    稱得上保衛臺灣。
  (二)關於原處分函覆原告未予更正華語導遊人員「觀光資源概要
    」之第18題暨第52題答案，由於事涉考試成敗，原告歉難同
    意，為求精確周延，茲再詳述理由如後：
    1.(1)本題（第18題）題幹所述模糊，不夠精準，以致疑竇叢
        生。答案B 越戰歷史成因不諧，不可能是答案。古寧頭
        之戰事發突然，且速戰速決，美國來不及派艦，也不會
        是答案。唯二可能戰爭延續夠久有充裕時間促使美國派
        遣第七艦隊的是韓戰及823 之戰。
      (2)首先，從條件上分析，第七艦隊駛赴遠東支援韓戰為主
        要任務，附帶協防臺灣屬國際現勢下的戰略行為，除非
        有美國國內的機密文件堪為佐證，否則韓戰時美國派艦
        協防臺灣（非保衛）只是臆測空言而已，難謂精確。其
        次，爭論條件二，由於報章雜誌多用協防臺灣而題幹使
        用「保衛臺灣」，令人遲疑不敢選擇韓戰為答案，因為
        被告倘徑認823 發生於中美簽署防禦條約之後，答案有
        其法律依據，原告將面臨欲辯無言，無法爭訟的困境。
        更何況艦隊在鄰近區域虛晃一招警示意味濃厚的協防，
        和在領域內有條約支撐下的中美聯合保衛實戰，基本上
        有其不同意義，不能混為一談。
      (3)嚴格來說，A 答案的構成條件僅一項吻合，一項不合宜
        。而D 答案更吻合二項，依條約派艦，依條約保衛臺灣
        。換言之A 答案派艦狀況不明，協防僅具少許的鎮懾作
        用，難言保衛。
      (4)本題（第18題）若在題幹文字「促使」之前加上「首次
        或首先」等字樣、「保衛」改為「協防」。答案無庸置
        疑，當然是A ，且堪稱為高檔題目。惟若只改前而不改
        後，答案乃傾向於D ，因遠距協防恐鞭長莫及，條約才
        是正式的保衛，如今缺少順序副詞用以修飾和區隔詞意
        ，無「首次」無「協防」不亂才怪。
    2.本題（第52題）之答案實多所重疊，倘改為反向命題則答
      案單純為C （按沙岸地形為臺灣西部所常有）將可清晰傳
      神並測驗出考生對區域地理的領悟程度。按東部臺東縱谷
      平原、東濱太平洋為岩岸地形！南臨同緯度之屏東，當然
      可能有礁岩地形、北臻同緯度之嘉南平原自有平原可據。
      上述推論係放量緯度、地形、地質之地理要素所致。而高
      中區域地理教科書（見附件所勾勒之文字圖片）所聘編者
      為國內國立編譯專家，難道他們著書立說「臺東為縱谷平
      原」有謬誤？本題A 、B 、D 均為答案，何故被告偏執的
      獨尊D 而無理的捨棄A 、B ，令人不解，看來無非權力的
      傲慢而已。
  (三)綜上所述，原處分及訴願決定均有違誤之處，為此，原告提
    起本件行政訴訟，並聲明求為判決：訴願決定及原處分均撤
    銷。被告應就99年專門職業及技術人員普通考試導遊人員考
    試華語導遊人員類科考試，作成更正考試答案之行政處分（
    第18題答案為八二三砲戰，第52題答案為以上皆是）。訴訟
    費用由被告負擔。
三、被告則以：
  (一)按典試法第22條規定：「應考人於考試後對試題或公布之測
    驗式試題答案，如有疑義，應於規定期限內提出，逾期不予
    受理。試題疑義提出之期限、程序、處理原則及其他有關事
    項，由考試院定之。」復依國家考試試題疑義處理辦法第3
    條第1 項規定：「應考人所提疑義除有非試題實質內容疑義
    ，由考選部或受委託辦理試務機關、團體逕行復知應考人外
    ，依下列程序處理：一、將應考人所提疑義資料、試題及答
    案，送請典（主）試委員、命題委員、試題審查委員或閱卷
    委員於7 日內提出書面處理意見。二、將書面處理意見提請
    各組召集人邀集典（主）試委員、命題委員、試題審查委員
    、閱卷委員或其他具典（主）試委員資格之學者專家，召開
    會議研商之。三、將會議處理結果送請典（主）試委員長核
    定，據以評閱試卷並復知應考人。四、將會議處理結果提報
    典（主）試委員會。」
  (二)經查本項考試試題疑義受理期限內，原告曾就「華語導遊人
    員」類科考試，「觀光資源概要」科目第18題及第52題對被
    告公告之答案提出疑義，被告經依前揭辦法規定程序，將原
    告所提疑義及相關佐證資料送請原命題（審查）委員審酌並
    研擬處理意見後，連同原告所提疑義資料，一併提請本項考
    試典試委員會觀光資源組召集人邀集典試委員及其他具有典
    試委員資格之學者專家召開試題疑義會議審議，系爭試題經
    會議決議均維持原正確答案，試題疑義處理結果經送請本項
    考試典試委員長核定後，依原正確答案評閱，並於民國99年
    5 月3 日以原處分復知原告，其程序審慎嚴謹，並無違誤。
  (三)原告於收受本項考試成績及結果通知書後，不服本案系爭試
    題疑義處理結果致該科目未獲及格，遂於99年5 月21日向考
    試院提起訴願，嗣經考試院以其訴願無理由駁回在案。
  (四)本案系爭試題疑義之處理，悉依典試法及國家考試試題疑義
    處理辦法等相關法規之規定辦理，程序並無違背法令之處，
    參與審議之委員基於法律之授權，根據學識素養所為專門學
    術上獨立公正之智識判斷，具有高度之專業性，如無違背法
    令之處應予尊重，不容應考人對之藉詞聲明不服，行政法院
    55年判字第275號判例足資參據。
  (五)綜上論述，原處分及訴願決定並無違誤等語，資為抗辯。並
    聲明求為判決駁回原告之訴、訴訟費用由原告負擔。
四、上開事實概要欄所述之事實，除後列之爭點事項外，其餘為
    兩造所不爭執，並有99年專門職業及技術人員普通考試導遊
    人員考試報名履歷表（原告）、99年專門職業及技術人員普
    通考試導遊人員考試考試成績及結果通知單、被告99年4 月
    28日選題三字第0993100252號公告、99年專門職業及技術人
    員普通考試導遊人員、領隊人員考試測驗式試題標準答案更
    正清冊、原告99年3 月24日試題疑義申請書、原告99年3 月
    25日補正書、被告試題疑義處理意見表（測驗式）（命題審
    查委員）、被告99年4 月15日99年專門職業及技術人員普通
    考試導遊人員、領隊人員考試觀光資源組試題疑義會議記錄
    、處理情形彙整表、99年專門職業及技術人員普通考試導遊
    人員、領隊人員考試典試委員會第二次會議議程、第一次會
    議紀錄、應考人數、全程到考人數暨到考率統計表、應考人
    違規處理情形彙整表、試題疑義處理情形統計表暨各組彙整
    表、歷年應考到考及格人數暨及格率統計表、系爭試題原試
    卡、99年專門職業及技術人員普通考試導遊人員、領隊人員
    考試試題（類科：華語導遊人員、外語導遊人員；科目：觀
    光資源概要）等件分別附原處分卷、訴願卷及本院卷可稽，
    為可確認之事實。
五、本院判斷如下：
  (一)按「依法舉行考試時，其典試事宜，除檢覈外，依本法行之
    。」、「典試設典試委員會……」、「典試委員會由下列之
    人組成之：一典試委員長。二典試委員。三考選部部長。」
    、「各種考試之命題、閱卷、審查、口試或實地考試，除由
    典試委員擔任者外，必要時，得增聘命題委員、閱卷委員、
    審查委員、口試委員或實地考試委員辦理之。」、「典試委
    員之職責如下：……三主持或擔任試題命擬、試題疑義處理
    及試卷評閱之有關事項。……」、「閱卷委員應依據法定職
    權，運用其學識經驗，就應考人之作答內容為客觀公正之衡
    鑑。」典試法第1 條、第2 條第1 項前段、第3 條、第10條
    第1 項、第15條第1 項第3 款、第24條第1 項定有明文。
  (二)另典試法第22條規定：「（第1 項）應考人於考試後對試題
    或公布之測驗式試題答案，如有疑義，應於規定期限內提出
    ，逾期不予受理。（第2 項）試題疑義提出之期限、程序、
    處理原則及其他有關事項，由考試院定之。」考試院依前開
    條文第2 項之授權，訂有「國家考試試題疑義處理辦法」，
    其中第2 條規定：「（第1 項）應考人對筆試試題或公布之
    測驗試試題答案如有疑義，應於該次考試全部筆試完畢之次
    日起3 日內（郵戳為憑），填具試題疑義申請表以限時掛號
    專函向考選部或受委託辦理試務機關、團體申請，同1 道試
    題以提出1 次為限。……（第3 項）試題疑義受理期限、申
    請表格式及應載明事項均應登載於各該考試之應考須知。應
    考人提出試題、答案疑義如逾受理期限，或前項應檢附之資
    料及載明事項不齊備者，不予受理。」第3 條第1 項規定：
    「應考人所提疑義除有非試題實質內容疑義，由考選部或受
    委託辦理試務機關、團體逕行復知應考人外，依下列程序處
    理：一將應考人所提疑義資料、試題及答案，送請典（主）
    試委員、命題委員、試題審查委員或閱卷委員於7 日內提出
    書面處理意見。二將書面處理意見提請各組召集人邀集典（
    主）試委員、命題委員、試題審查委員、閱卷委員或其他具
    典（主）試委員資格之學者專家，召開會議研商之。三將會
    議處理結果送請典（主）試委員長核定，據以評閱試卷並復
    知應考人。四將會議處理結果提報典（主）試委員會。」第
    4 條規定：「測驗式試題或答案之疑義經確認後，依下列規
    定處理：一試題、答案無錯誤或瑕疵時，依原正確答案評閱
    。二試題有瑕疵但不影響原正確答案時，依原正確答案評閱
    。三試題有瑕疵致影響原正確答案或公布之答案錯誤時，依
    更正之答案重新評閱。」
  (三)依上述典試法規定，可知國家考試之命題及評分，乃典試委
    員、命題委員或閱卷委員基於法律之授權，依據其個人學識
    素養與經驗所為專門學術上獨立公正之智識判斷，具有高度
    之專業性及屬人性，其法律性質為行政機關適用不確定法律
    概念之「判斷餘地」，應受尊重，其他機關甚至法院均不得
    以其自己之判斷，代替典試委員評定之分數或試題答案之決
    定。又上開原則不但適用於非測驗式試題之評分，於測驗式
    試題亦有適用，蓋在測驗式試題之情形，典試委員所決定公
    布之答案，即等同於典試委員之評分，因此其所公布或更正
    之答案亦應予尊重。況關於國家考試之試題實質內容疑義，
    依前揭國家考試試題疑義處理辦法第3 條規定，程序上除先
    由典（主）試委員、命題委員、試題審查委員或閱卷委員提
    出書面處理意見外，並應將書面處理意見提請各組召集人邀
    集典（主）試委員、命題委員、試題審查委員、閱卷委員或
    其他具典（主）試委員資格之學者專家，召開試題疑義會議
    研商後，將處理結果送請典（主）試委員長或主任委員核定
    ，始復知應考人，可見試題實質內容疑義，更是經由具有專
    業化、多元化之人員召開會議共同決定，故經召開試題疑義
    處理會議研商並經核定之處理結果，除非有未遵守規定程序
    或就形式觀察具有顯然錯誤或判斷有恣意濫用等違法情事外
    ，行政法院為審查時原則上應予尊重。
  (四)查本件原告參加本項考試華語導遊人員類科考試，於試題疑
    義受理期間，對本項考試「觀光資源概要」科目第18題、第
    52題之公告答案提出疑義，經被告依上開疑義處理辦法規定
    程序，將原告所提疑義及相關佐證資料送請原命題委員研提
    處理意見後，連同該應考人所提疑義資料，一併提請本項考
    試典試委員會觀光資源組召集人邀集典試委員及學者專家召
    開試題疑義會議審查，審議結果維持原正確答案，經送請典
    試委員長核定，並據以辦理公告及復知原告。核此試題答案
    疑義處理程序，並無違背上開法令之處，被告以經此試題答
    案疑義處理程序維持之正確答案，為原告系爭考試成績評定
    ，自屬有據。
  (五)原告雖主張第18題D 答案依條約派艦，依條約保衛臺灣，符
    合2 項構成要件，A 答案派艦狀況不明，協防僅具少許的鎮
    懾作用，難言保衛，正確答案應為D 。第52題A 、B 、D 均
    為答案，何故被告偏執的獨尊D 而無理的捨棄A 、B ，令人
    不解，原處分顯有違法，應予撤銷云云。惟依卷附命題委員
    出具之試題疑義處理意見表所載，原命題委員就「觀光資源
    概要」科目第18題、第52題分別釋復意見「維持原正確答案
    」上開意見既已詳述理由並引據參考資料，且經召開試題疑
    義處理會議研商亦決議維持原答案，就形式觀察並無顯然錯
    誤或判斷有恣意濫用等違法情事，且試題疑義處理程序於法
    無違，復如前述，是依首揭說明，該試題疑義處理結果本院
    自應予以尊重，原告此部分之主張，尚非可採。
六、綜上，原告所訴各節，均非可採。本案原告參加本項考試華
    語導遊人員類科考試，總成績59.17 分，認事用法核無違誤
    ，訴願決定遞予維持，亦無不合，原告徒執前詞，訴請撤銷
    原處分及訴願決定，並求為判決被告應就99年專門職業及技
    術人員普通考試導遊人員考試華語導遊人員類科考試，作成
    更正考試答案之行政處分（第18題答案為八二三砲戰，第52
    題答案為以上皆是），為無理由，應予駁回。
七、本件事證已臻明確，兩造其餘主張陳述，於判決結果不生影
    響，無庸一一論列，併予敘明。
據上論結，本件原告之訴為無理由，爰依行政訴訟法第98條第1
項前段，判決如主文。
中    華    民    國    99    年    11     月    4    日
                      臺北高等行政法院第七庭
                                審判長法  官  帥嘉寶
                                      法  官  畢乃俊
                                      法  官  林惠瑜
上為正本係照原本作成。
如不服本判決，應於送達後20日內，向本院提出上訴狀並表明上
訴理由，如於本判決宣示後送達前提起上訴者，應於判決送達後
20日內補提上訴理由書（須按他造人數附繕本）。
中    華    民    國    99    年    11     月    4    日
                                      書記官  劉道文

司法院資訊處製作；財團法人民間司法改革基金會備份。
